【裁判字號】    98,訴,1606
【裁判日期】    981015
【裁判案由】    偽造文書等
【裁判全文】
臺灣臺中地方法院刑事判決              98年度訴字第1606號
公  訴  人  臺灣臺中地方法院檢察署檢察官
被      告  丁○○
選任辯護人  謝秉錡律師
上列被告因偽造文書案件，經檢察官提起公訴（九十七年度偵字
第二八三七八號），被告在本院準備程序進行中就被訴事實為有
罪之陳述，受命法官於告知簡式審判程序之旨，並聽取當事人之
意見後，本院合議庭裁定由受命法官獨任依簡式審判程序，判決
如下：
    主  文
丁○○犯如附表一至五所示之罪，所處如附表一至五所示之刑，
應執行有期徒刑壹年，如易科罰金，以新台幣壹仟元折算壹日。
偽造「劉錦玲」之署押貳枚，沒收之。
    事  實
一、丁○○於台灣台中地方法院檢察署從事書記官工作，法律知
    識較一般人為高，明知配偶劉錦玲於民國九十六年八月十七
    日（星期五）死亡後，遺產應由自己與劉錦玲之父母即乙○○、丙○○公同共有，且自然人死亡後，權利能力歸於消滅
    ，不得再以被繼承人之名義為法律行為。惟丁○○未徵得乙○○、丙○○之同意，急於處分遺產，竟基於意圖為自己不
    法之所有，以不正方法由自動付款設備取得他人財物之犯意
    ，於附表一、二、三所載之時間，分別持劉錦玲設於彰化縣
    社頭鄉農會帳號000-0 00-0000000-0號帳戶、臺中商業銀行
    高雄分行帳號85629號帳戶、國泰世華商業銀行苓雅分行帳
    號000 -00-0000000號帳戶之金融卡，至彰化縣社頭鄉或臺
    中市○○路之自動櫃員機前，操作現金提款（附表一、二）
    及轉帳（附表三）功能，而以不正方法由自動付款設備取得
    原存在劉錦玲金融機構帳戶內、屬於遺產之財物（自何帳戶
    取得、時間、地點、提領或轉帳金額均詳如附表所示）。
    。丁○○另基於行使偽造私文書之犯意於九十六年八月二十
    一日，在國泰世華商業銀行員林分行，持劉錦玲過世後所留
    下之印章3顆，盜蓋「劉錦玲」之印文九枚在該行「基金投
    資國內外有價證券暨結構型商品申請書」，表示劉錦玲要贖
    回所購買基金之意思，再將該偽造之私文書交給銀行行員，
    用以辦理基金贖回事宜，足以生損害於國泰世華商業銀行對
    於顧客申請案件審核之正確性；又另基於使公務員登載不實
    之犯意，於九十六年八月二十一日至交通部公路總局臺中區
    監理所彰化監理站，在車牌號碼1786-GA號及7373-QA號之汽
    車過戶登記書上，於「原車主名稱」欄位，分別偽造「劉錦
    玲」之署名各一枚並盜蓋「劉錦玲」之印文各一枚，表示要
    將車牌號碼1786-GA號、7373-QA號自用小客車，自原車主劉
    錦玲名下移轉登記給自己，使不知情之公務員，將此一不實
    之移轉登記事項，登載在職務上所掌管之車籍資料公文書上
    ，足以生損害於監理機關對於車輛管理之正確性。
二、案經乙○○委由鄭秀珠律師及丙○○告訴臺灣臺中地方法院
    檢察署檢察官偵查起訴。
    理  由
壹、程序方面：
一、按除被告所犯為死刑、無期徒刑、最輕本刑為三年以上有期
    徒刑之罪或高等法院管轄第一審案件者外，於法院行準備程
    序進行中，被告先就被訴事實為有罪之陳述時，審判長得告
    知被告簡式審判程序之旨，並聽取當事人、代理人、辯護人
    及輔佐人之意見後，裁定進行簡式審判程序；且受命法官行
    準備程序，與法院或審判長有同一之權限；又簡式審判程序
    之證據調查，不受刑事訴訟法第一百五十九條之一條第一項
    、第一百六十一條之二、第一百六十一條之三、第一百六
    十三條之一及第一百六十四條至第一百七十條規定之限制，
    刑事訴訟法第二百七十三條之一第一項、第二百七十九條第
    二項前段、第二百七十三條之二分別定有明文。
二、查本件被告丁○○所犯皆為死刑、無期徒刑、最輕本刑為三
    年以上有期徒刑以外之罪，且非高等法院管轄第一審之案件
    ，經本院合議庭裁定由受命法官行準備程序時，被告就被訴
    事實為有罪之陳述後，復經本院合議庭裁定由受命法官獨任
    行簡式審判程序，是其證據之調查，自不受刑事訴訟法第一
    百五十九條之一條第一項、第一百六十一條之二、第一百六
    十一條之三、第一百六十三條之一及第一百六十四條至第一
    百七十條規定之限制，合先敘明。
貳、實體方面：
一、證據能力部分：
  (一)按被告以外之人於審判外之言詞或書面陳述，除法律有規定
    者外，不得作為證據；被告以外之人於審判中有下列情形之
    一，其於檢察事務官、司法警察官或司法警察調查中所為之
    陳述，經證明具有可信之特別情況，且為證明犯罪事實之存
    否所必要者，得為證據：一、死亡者。二、身心障礙致記憶
    喪失或無法陳述者。三、滯留國外或所在不明而無法傳喚或
    傳喚不到者。四、到庭後無正當理由拒絕陳述者；該言詞或
    書面陳述，雖不符刑事訴訟法第一百五十九條之一至第一
    百五十九條之四之規定，而經當事人於審判程式同意作為證
    據，法院審酌該言詞陳述或書面陳述作成時之情況，認為適
    當者，亦得為證據；當事人、代理人或辯護人於法院調查證
    據時，知有第一百五十九條第一項不得為證據之情形，而未
    於言詞辯論終結前聲明異議者，視為有前項之同意，刑事訴
    訟法第一百五十九條第一項、第一百五十九條之三、第一百
    五十九條之五分別定有明文。核其立法理由在於傳聞證據未
    經當事人之反對詰問予以核實，乃排斥其證據能力。惟當事
    人如放棄對原供述人之反對詰問權，於審判程式表示同意該
    等傳聞證據可作為證據，此時，法院除認該傳聞證據欠缺適
    當性外，自可承認其證據能力。又當事人、代理人或辯護人
    於調查證據時，知有刑事訴訟法第一百五十九條第一項不得
    為證據之情形，卻表示「對於證據調查無異議」、「沒有意
    見」等意思，而未於言詞辯論終結前聲明異議者，應視為已
    有將該等傳聞證據採為證據之同意（參見最高法院九十四年
    度臺上字第二九七六號判決意旨）。
  (二)本件檢察官、被告於審判期日，對本案之全部證據之證據能
    力均不爭執，復於審判期日就本院提示之證據於言詞辯論終
    結前，均未就所調查之證據主張有刑事訴訟法第一百五十九
    條不得為證據之情形，且均表示無意見，本院審酌該等證據
    作成時，亦無不適當之處，是參考上開最高法院判決要旨，
    應視為已有將該等傳聞之證據採為證據之同意，本案經調查
    之證據均有證據能力。
二、認定犯罪事實所根據的證據及理由：
    本件被告於本院審理中坦白承認確有於附表一至五所載之時
    間、地點，分別以不正方法由自動付款設備取得他人財物、
    行使偽造私文書及使公務員登載不實之事實。復有彰化縣社
    頭鄉農會帳號000-000-0000000-0號帳戶之客戶往來交易明
    細表（見他字卷，頁47）、臺中商業銀行高雄分行帳號8562
    9號帳戶之交易明細（見他字卷，頁144）、國泰世華商業銀
    行苓雅分行帳號000-00-0000000號帳戶之存摺存款交易查詢
    資料（見他字卷，頁64-65）、車號1786-GA號及7373-QA 號
    之汽車過戶登記書影本（見他字卷，頁59、62）、被繼承人
    劉錦玲之繼承系統表（見他字卷，頁192）等在卷可稽，是
    被告之自白與事實相符，應堪採信。本件事證明確，被告犯
    行洵堪認定。
三、論罪科刑的理由：
  (一)按數行為於同時同地或密切接近之時地實施，侵害同一之法
    益，各行為之獨立性極為薄弱，依一般社會健全觀念，在時
    間差距上，難以強行分開，在刑法評價上，以視為數個舉動
    之接續施行，合為包括之一行為予以評價，較為合理，則屬
    接續犯，而為包括之一罪。故本件被告就附表一、二、三所
    為，其犯罪時間緊接，手段相同，所犯罪名又係同一，顯係
    分別基於同一犯意而為，而受害金融機構分別為彰化縣社頭
    鄉農會、臺中商業銀行高雄分行及國泰世華商業銀行苓雅分
    行，故均係犯刑法第三百三十九條之二之違法由自動付款設
    備取得他人財物罪。
  (二)被告就附表四所為，係犯刑法第二百十六條、第二百一十條
    之行使偽造私文書。
  (三)被告就附表五所為，係犯刑法第二百十六條、第二百一十條
    之行使偽造私文書罪及刑法第二百十四條之使公務員登載不
    實罪。被告於車牌號碼1786-GA號及7373-QA號兩部汽車之汽
    車過戶登記書上，分別偽造「劉錦玲」之署名及盜蓋印文各
    一枚，犯罪時間緊接，手段相同，所犯罪名又係同一，顯係
    基於同一犯意而為，亦應依接續犯以一罪論。被告所犯行使
    偽造私文書、明知不實之事項，使公務員登載於職務上所掌
    之公文書罪間，有手段目的之牽連關係，應依修正前刑法第
    55條規定，從一重論以行使偽造私文書罪處斷。又被告盜用
    印章與盜用印文為不同之犯罪態樣，盜取他人之印章持以蓋
    用，當然產生該印章之印文，祇成立盜用印章罪，不應再論
    以盜用印文罪，亦非盜用印章行為為盜用印文行為所吸收（
    最高法院八十六年台上字第三二九五號判例意旨參照）。被
    告上開偽造署押、盜用印章之行為，均係偽造私文書之部分
    行為；其偽造私文書後復持以行使，偽造之低度行為均為行
    使之高度行為所吸收，均不另論罪，起訴書犯罪事實雖漏未
    論及盜用印章部分之犯行，然此部分犯行與起訴成罪部分犯
    行間有實質上一罪之關係，本院自得併予審理。
  (四)檢察官於起訴書雖指稱被告所為上開犯行，客觀上具有時空
    密接之特性，整體犯罪流程應均係出於單一決意而為（即劉
    錦玲過世後，被告希望在短時間內處分遺產），被告所侵害
    之法益雖非單一，但均與高度之屬人法益無關，倘割裂本案
    之整體犯罪流程，就每次之提款轉帳、行使偽造私文書、使
    公務員登載不實之動作，均論以一罪，顯屬過度評價，故該
    等犯行應認均係一行為觸犯數罪名之想像競合犯而應從一重
    處斷等語，惟查：被告先後分別向彰化縣社頭農會、台中商
    業銀行高雄分行及國泰世華苓雅分行等金融機構提領「劉雅
    玲」帳號內之財產行為，其侵害之法益不僅止於「劉雅玲」
    之財產，被告所為亦已分別侵害彰化縣社頭農會、台中商業
    銀行高雄分行及國泰世華苓雅分行等三家金融機構之權益，
    顯難以同一罪論處；被告復基於不同之犯意，分別為如附表
    四、五之犯行，其所侵害之法益、態樣及空間均不同，於刑
    事評價上應予分論併罰較為適法，檢察官於起訴書指稱該等
    犯行屬想像競合，應分從一重論處等語，於法不合。
四、被告於車牌號碼1786-GA號及7373-QA號之汽車過戶登記書上
    ，所偽造「劉錦玲」名義之署押二枚，不問屬於犯人與否，
    均應依刑法第二百十九條規定諭知沒收。又按刑法第二百十
    九條所定不問屬於犯人與否沒收之者，以偽造之印章、印文
    或署押為限，盜用者不在其列，最高法院著有四十八年臺上
    字第一五三三號判例可資參照。查上開國泰世華商業銀行員
    林分行「劉錦玲」之印文九枚及公路總局台中區監理所彰化
    監理站「劉錦玲」之印文二枚，係被告盜用「劉錦玲」之印
    章所生印文，並非偽造印章之印文，依前揭判例意旨，自不
    在刑法第二百十九條規定，不問屬於犯人與否，均應沒收之
    列，爰不為沒收之宣告，附此敘明。
五、爰審酌被告犯罪之動機、目的、手段，無前科紀錄、素行良
    好，有臺灣高等法院被告前案紀錄表可參，惟被告係大學畢
    業且任職於台灣台中地方法院檢察署之書記官一職，其學識
    及法學智識之程度較一般人豐富熟稔，竟故意犯罪，且未與
    告訴人達成調解，然念其犯後尚能坦承犯行，犯罪後態度良
    好等一切情狀，分別量處如主文所示之刑及諭知易科罰金之
    折算標準，並定其應執行之刑。又按依司法院釋字第六六二
    號解釋：「中華民國九十四年二月二日修正公布之現行刑法
    第四十一條第二項，關於數罪併罰，數宣告刑均得易科罰金
    ，而定應執行刑之刑逾六個月者，排除適用同條第一項得易
    科罰金之規定部分，與憲法第二十三條規定有違，並與本院
    釋字第三六六號解釋意旨不符，應自本解釋公布之日起失其
    效力。」故對於數罪併罰，數宣告刑均得易科罰金，而定應
    執行之刑超過六個月之案件，依九十七年六月十九日公布之
    司法院釋字第六六二號解釋意旨，仍得易科罰金，附此敘明
    。
六、適用法律依據：
  (一)刑事訴訟法第二百七十三條條之一第一項、第二百九十九條
    第一項前段。
  (二)刑法第三百三十九條之二、第二百十六條、第二百一十條、
    第二百十四條、第四十一條第一項前段、第二百十九、第五
    十一條第五項。
本案經檢察官甲○○到庭執行職務。
中    華    民    國    98    年    10    月    15    日
                  刑事第二庭  法  官   郭德進
以上正本證明與原本無異。
如不服本判決應於收受送達後10日內向本院提出上訴書狀，並應
敘述具體理由；其未敘述上訴理由者，應於上訴期間屆滿後20日
內向本院補提理由書（均須按他造當事人之人數附繕本）「切勿
逕送上級法院」。
                              書記官   陳惠玲
中    華    民    國    98    年    10    月    15    日
附表一：
┌─┬──────┬──────┬──────┬───────┬──────┐
│編│劉錦玲之金融│被告自劉錦玲│被告自劉錦玲│提領或轉帳金  │所犯罪名與所│
│號│機構帳戶    │帳戶提領或轉│帳戶提領或轉│額（單位金額  │處之刑      │
│  │            │帳之日期    │帳之地點    │為新台幣）    │            │
├─┼──────┼──────┼──────┼───────┼──────┤
│1 │社頭鄉農會帳│96年8月21日 │彰化縣社頭鄉│現金提款3萬元 │丁○○意圖為│
│  │號000-000-00│            │            │              │自己不法之所│
│  │08628-8號帳 │            │            │              │有，以不正方│
│  │戶          │            │            │              │法由自動付款│
├─┼──────┼──────┼──────┼───────┤設備取得他人│
│2 │同上        │96年8月21日 │同上        │現金提款3萬元 │之物，處有期│
├─┼──────┼──────┼──────┼───────┤徒刑月，如│
│3 │同上        │96年8月21日 │同上        │現金提款3萬元 │易科罰金，以│
├─┼──────┼──────┼──────┼───────┤新臺幣壹仟元│
│4 │同上        │96年8月21日 │同上        │現金提款1萬元 │折算壹日。  │
├─┼──────┼──────┼──────┼───────┤            │
│5 │同上        │96年8月22日 │同上        │現金提款3萬元 │            │
├─┼──────┼──────┼──────┼───────┤            │
│6 │同上        │96年8月22日 │同上        │現金提款3萬元 │            │
├─┼──────┼──────┼──────┼───────┤            │
│7 │同上        │96年8月22日 │同上        │現金提款3萬元 │            │
├─┼──────┼──────┼──────┼───────┤            │
│8 │同上        │96年8月22日 │同上        │現金提款1萬元 │            │
├─┼──────┼──────┼──────┼───────┤            │
│9 │同上        │96年8月23日 │同上        │現金提款3萬元 │            │
├─┼──────┼──────┼──────┼───────┤            │
│10│同上        │96年8月23日 │同上        │現金提款3萬元 │            │
├─┼──────┼──────┼──────┼───────┤            │
│11│同上        │96年8月23日 │同上        │現金提款3萬元 │            │
├─┼──────┼──────┼──────┼───────┤            │
│12│同上        │96年8月23日 │同上        │現金提款1萬元 │            │
├─┼──────┼──────┼──────┼───────┤            │
│13│同上        │96年8月24日 │同上        │現金提款3萬元 │            │
├─┼──────┼──────┼──────┼───────┤            │
│14│同上        │96年8月24日 │同上        │現金提款3萬元 │            │
├─┼──────┼──────┼──────┼───────┤            │
│15│同上        │96年8月24日 │同上        │現金提款3萬元 │            │
├─┼──────┼──────┼──────┼───────┤            │
│16│同上        │96年8月24日 │同上        │現金提款1萬元 │            │
├─┼──────┼──────┼──────┼───────┤            │
│17│同上        │96年8月27日 │同上        │現金提款3萬元 │            │
├─┼──────┼──────┼──────┼───────┤            │
│18│同上        │96年8月27日 │同上        │現金提款9000元│            │
└─┴──────┴──────┴──────┴───────┴──────┘
附表二：
┌─┬──────┬──────┬──────┬───────┬──────┐
│編│劉錦玲之金融│被告自劉錦玲│被告自劉錦玲│提領或轉帳金  │所犯罪名與所│
│號│機構帳戶    │帳戶提領或轉│帳戶提領或轉│額（單位金額  │處之刑      │
│  │            │帳之日期    │帳之地點    │為新台幣）    │            │
├─┼──────┼──────┼──────┼───────┼──────┤
│1 │臺中商業銀行│96年8月20日 │同上        │現金提款3萬元 │丁○○意圖為│
│  │高雄分行帳號│            │            │              │自己不法之所│
│  │85629號帳戶 │            │            │              │有，以不正方│
├─┼──────┼──────┼──────┼───────┤法由自動付款│
│2 │同上        │96年8月20日 │同上        │現金提款3萬元 │設備取得他人│
├─┼──────┼──────┼──────┼───────┤之物，處有期│
│3 │同上        │96年8月20日 │同上        │現金提款3萬元 │徒刑月，如│
├─┼──────┼──────┼──────┼───────┤易科罰金，以│
│4 │同上        │96年8月20日 │同上        │現金提款1萬元 │新臺幣壹仟元│
├─┼──────┼──────┼──────┼───────┤折算壹日。  │
│5 │同上        │96年8月20日 │同上        │現金提款2萬   │            │
│  │            │            │            │9000元        │            │
└─┴──────┴──────┴──────┴───────┴──────┘
附表三：
┌─┬──────┬──────┬──────┬───────┬──────┐
│編│劉錦玲之金融│被告自劉錦玲│被告自劉錦玲│提領或轉帳金  │所犯罪名與所│
│號│機構帳戶    │帳戶提領或轉│帳戶提領或轉│額（單位金額  │處之刑      │
│  │            │帳之日期    │帳之地點    │為新台幣）    │            │
├─┼──────┼──────┼──────┼───────┼──────┤
│  │國泰世華商業│96年8月20日 │同上        │轉帳81萬2000元│丁○○意圖為│
│1 │銀行苓雅分行│            │            │至被告設於臺灣│自己不法之所│
│  │帳號029-50- │            │            │銀行高雄分行帳│有，以不正方│
│  │0000000號帳 │            │            │號000000000000│法由自動付款│
│  │戶          │            │            │號帳戶（手續費│設備取得他人│
│  │            │            │            │17元自劉錦玲帳│之物，處有期│
│  │            │            │            │戶扣抵）      │徒刑月，如│
├─┼──────┼──────┼──────┼───────┤易科罰金，以│
│2 │同上        │96年8 月29日│臺中市○○路│轉帳29萬4000元│新臺幣壹仟元│
│  │            │            │            │至被告之前述臺│折算壹日。  │
│  │            │            │            │灣銀行高雄分行│            │
│  │            │            │            │帳戶（手續費17│            │
│  │            │            │            │元自劉錦玲帳戶│            │
│  │            │            │            │扣抵）        │            │
├─┼──────┼──────┼──────┼───────┤            │
│3 │同上        │96年8 月30日│同上        │轉帳100萬元至 │            │
│  │            │            │            │被告之前述臺灣│            │
│  │            │            │            │銀行高雄分行帳│            │
│  │            │            │            │戶（手續費17元│            │
│  │            │            │            │自劉錦玲帳戶扣│            │
│  │            │            │            │抵）          │            │
├─┼──────┼──────┼──────┼───────┤            │
│4 │同上        │96年8 月30日│同上        │轉帳100萬元至 │            │
│  │            │            │            │被告之前述臺灣│            │
│  │            │            │            │銀行高雄分行帳│            │
│  │            │            │            │戶（手續費17元│            │
│  │            │            │            │自劉錦玲帳戶扣│            │
│  │            │            │            │抵）          │            │
├─┼──────┼──────┼──────┼───────┤            │
│5 │同上        │96年8月31日 │同上        │轉帳14萬3900元│            │
│  │            │            │            │至被告之前述臺│            │
│  │            │            │            │灣銀行高雄分行│            │
│  │            │            │            │帳戶（手續費17│            │
│  │            │            │            │元自劉錦玲帳戶│            │
│  │            │            │            │扣抵）        │            │
└─┴──────┴──────┴──────┴───────┴──────┘
附表四：
┌─┬───┬───┬────────────────┬──────────┐
│編│時間  │地點  │犯罪事實                        │所犯罪名及所處之刑  │
│號│      │      │                                │                    │
├─┼───┼───┼────────────────┼──────────┤
│1 │96年8 │國泰世│持劉錦玲過世後所留下之印章3顆， │丁○○行使偽造私文書│
│  │月21日│華商業│盜蓋9枚「劉錦玲」之印文在該行「 │，足以生損害於公眾或│
│  │      │銀行員│基金投資國內外有價證券暨結構型  │他人，處有期徒刑月│
│  │      │林分行│商品申請書」，表示劉錦玲要贖回  │，如易科罰金，以新臺│
│  │      │      │所購買基金之意，再將該偽造之私  │幣壹仟元折算壹日。  │
│  │      │      │文書交給銀行行員，用以辦理基金  │                    │
│  │      │      │贖回事宜。                      │                    │
└─┴───┴───┴────────────────┴──────────┘
附表五：
┌─┬───┬─────┬───────────────┬─────────┐
│編│時間  │地  點    │犯罪事實                      │所犯罪名及所處之刑│
│號│      │          │                              │                  │
├─┼───┼─────┼───────────────┼─────────┤
│1 │96年8 │交通部公路│丁○○在車牌號碼1786-GA號及   │丁○○行使偽造私文│
│  │月21日│總局台中區│7373-QA號之汽車過戶登記書上   │書，足以生損害於公│
│  │      │監理所彰化│，於「原車主名稱」欄位，分    │眾或他人，處有期徒│
│  │      │監理站    │別偽造「劉錦玲」之署名，及印  │刑月，如易科罰金│
│  │      │          │文各一枚，表示欲將該二車自原  │，以新臺幣壹仟元折│
│  │      │          │車主「劉錦玲」名下移轉登記至  │算壹日。偽造「劉錦│
│  │      │          │自己名下。                    │玲」之署名貳枚，均│
│  │      │          │                              │沒收。            │
└─┴───┴─────┴───────────────┴─────────┘
附錄本案所犯法條全文：
中華民國刑法第339條之2
意圖為自己或第三人不法之所有，以不正方法由自動付款設備取
得他人之物者，處3年以下有期徒刑、拘役或1萬元以下罰金。
以前項方法得財產上不法之利益或使第三人得之者，亦同。
中華民國刑法第216條
行使第210條至第215條之文書者，依偽造、變造文書或登載不實
事項或使登載不實事項之規定處斷。
中華民國刑法第210條
偽造、變造私文書，足以生損害於公眾或他人者，處5年以下有
期徒刑。
中華民國刑法第214條
明知為不實之事項，而使公務員登載於職務上所掌之公文書，足
以生損害於公眾或他人者，處3年以下有期徒刑、拘役或5百元以
下罰金。


司法院資訊處製作；財團法人民間司法改革基金會備份。
